【裁判字號】    98,訴,360
【裁判日期】    990107
【裁判案由】    土地所有權移轉登記
【裁判全文】
臺灣雲林地方法院民事判決               98年度訴字第360號
原      告  甲○○
被      告  丙○○
訴訟代理人  乙○○
上列當事人間請求土地所有權移轉登記事件，本院於民國98年12
月24日言詞辯論終結，判決如下：
    主      文
被告應將坐落臺北縣林口鄉○○○段寶斗厝坑小段六一九之五地
號，地目田，面積四○○一平方公尺土地全部，辦理所有權移轉
登記予原告所指定之第三人李常易。
訴訟費用新臺幣伍萬伍仟陸佰肆拾捌元由被告負擔。
本判決於原告以新臺幣壹佰捌拾伍萬元為被告供擔保後，得假執
行。
    事實及理由
一、程序方面：
  (一)按當事人得以合意定第一審管轄法院。但以關於由一定法律
    關係而生之訴訟為限。前項合意，應以文書證之。民事訴訟
    法第24條定有明文。本件被告雖設址臺北縣林口鄉○○○路
    ○段68巷2 號11樓，惟兩造以「土地買賣借貸約定書」第七
    條、「土地買賣契約書」第十四條，均合意以本院為第一審
    管轄法院，有兩造之「土地買賣借貸約定書」、「土地買賣
    契約書」附卷可憑，亦為兩造所不爭執，經核與上開規定，
    並無不合，本院自有第一審管轄權。
  (二)被告雖曾主張本件應與本院98年度虎簡字第130 號、98年度
    訴字第404 號併案審理，惟本件之案情、當事人與上開事件
    之基本事實，固有部分關連，然本件經本院與兩造進行案件
    之【爭點整理】後，本件當事人（原告與被告丙○○2 人間
    ）之爭點（爭執、不爭執事項），清晰明朗，可認本案尚無
    與上開事件合併審理之必要，以免延宕，合先敘明。
二、原告起訴主張：被告為訴外人乙○○之胞弟，因乙○○所有
    坐落臺北縣林口鄉○○○段寶斗厝坑小段619-5 地號土地（
    下稱系爭土地），業經臺灣板橋地方法院以96年度執字第
    36236 號民事執行事件辦理強制執行在案，債權人劉冠華並
    已於民國（下同）98年2 月24日聲明以新臺幣（下同）552
    萬元承受。乙○○為避免系爭土地上之未辦理保存登記建物
    （門牌號碼：臺北縣林口鄉嘉寶村寶斗厝坑28號之2 ，下稱
    系爭建物）於拍賣後遭拆除，遂協同被告商請原告買受系爭
    土地，原告同意後，雙方乃於98年5 月17日簽訂「土地買賣
    借貸約定書」、「土地買賣契約書」，約定被告於上開執行
    程序行使優先承買權確定後，原告願意全額出資並將所有權
    先信託登記在被告名下，俟原告請求返還登記或登記予第三
    人時，始須於半個月內配合辦理完畢。詎原告依約交付上開
    金額，由被告拍定買受系爭土地後，業於98年8 月5 日以存
    證信函通知被告將系爭土地所有權移轉登記予第三人李常易
    （即原告之子），經被告於同年、月13日受領後，被告竟拒
    不配合辦理，爰依兩造之約定提起本訴，並聲明如主文。
三、被告則以：兩造協議時，原告另同意將系爭建物之基地100
    坪，以46萬元售予乙○○，乙○○並可以每坪8,000 元之價
    額再向原告購買上開基地所附連之土地200 坪。詎料，乙○○於兩造簽訂「土地買賣借貸約定書」同時（即98年5 月17
    日），依上揭內容與原告簽訂「土地買賣契約」，約定購買
    系爭建物所占及附連之土地共300 坪後，原告竟未得被告同
    意，於同年6 月22 日 持被告之印鑑證明、身分證影本及印
    章，將系爭土地預告登記予第三人李常易，致乙○○無法向
    第三人買回系爭建物基地及附連土地，已違約在先等語為辯
    ，並聲明駁回原告之訴。
四、兩造不爭執事項：
  (一)同意援引兩造在本院98年度訴字第404 號事件中，於98年12
    月9 日言詞辯論期日所整理之「不爭執事項」，即：
    1.本件訴外人乙○○原為台北縣林口鄉○○○段寶斗厝坑小
      段619- 5地號土地之所有人。系爭土地經臺灣板橋地方法
      院以96年度執字第36236 號強制執行事件，以新臺幣552
      萬元整由債權人承受拍賣物。被告丙○○主張優先承買權
      ，故債權人捨棄承受，改由被告丙○○承買拍定。
    2.因被告丙○○並無資金繳付承買系爭土地之價金，遂與原
      告擬定借貸附合土地買買之聯立契約，原告乃向合作金庫
      商業銀行五權分行貸款，開立該行AZ0000000 號，面額55
      2 萬元，受款人為臺灣板橋地方法院之支票1 紙。兩造於
      98年5 月17日訂定土地買賣借貸約定書、土地買賣契約書
      各1 份。（「土地買賣借貸約定書」之甲方為丙○○、乙
      方為甲○○、丙方為乙○○，「土地買賣契約書」之甲方
      為乙○○、乙方為甲○○、丙方為丙○○，附此敘明。）
    3.依兩造間「土地買賣契約書」協議內容第四條約定：「土
      地所有權信託登記於『丙○○先生名下』，乙方（即本件
      原告）要求返還登記或登記予第三人時，『丙○○先生』
      須於半個月之內配合辦理完畢，如有藉故不予配合，甲（
      即本件訴外人乙○○）、丙（即本件被告丙○○）需共同
      償付乙方借貸金額之一半做為懲罰性賠償。如因而致乙方
      受到損害或減損收益，悉依所受損害及減損之利益補償乙
      方。」原告遂於98年8 月5 日寄存證信函通知被告2 人辦
      理系爭土地過戶登記予訴外人李常易，訴外人乙○○、被
      告丙○○分別於98年8 月6 日、同年8 月13日收受存證信
      函。惟被告等迄今尚未依約將系爭土地登記予原告所指定
      之第三人李常易。
    4.被告與訴外人李常易就系爭土地並未有任何交易行為。原
      告於98年6 月17日持其所保管的丙○○印鑑證明等文件及
      自己書寫之同意書辦理系爭土地之預告登記與李常易。
    5.兩造間「土地買賣契約書」協議內容第六條約定，甲方（
      即訴外人乙○○）祖厝坐落之台北縣林口鄉嘉寶村保厝坑
      28 號 之2 及附連土地100 坪，於訂約之翌日起算六個月
      內，乙○○得以46萬元購買之。又依上開契約第七條約定
      ，乙○○可另行向原告購買上開土地所附連之基地200 坪
      ，價金以每坪8000元計算。乙○○已於98年5 月17日與原
      告簽訂土地買賣契約，向原告購買乙○○祖厝所占及附連
      之土地共300 坪。
    6.依兩造間「土地買賣契約」協議內容第八條中段，另約定
      倘若乙方（本件原告）違約不出售甲方（本件訴外人乙○○）祖厝坐落之台北縣林口鄉嘉寶村寶斗厝坑28號之2 及
      附連土地共300 坪與訴外人乙○○，則乙方需賠償新臺幣
      1,000 萬元與甲方（本件訴外人）乙○○。
  (二)關於「土地買賣契約書」貳、第六、七條所稱「祖厝及附連
    土地100 坪」是指含祖厝基地共100 坪。
  (三)關於系爭土地上之「祖厝及附連土地100 坪」之買賣約定，
    其買賣契約當事人為：（賣方）甲○○與（買方）乙○○。
五、兩造關於本案之爭執事項：
  (一)被告是否負有移轉系爭土地所有權予原告所指定第三人李常
    易之義務？
    1.原告主張被告負有移轉登記之義務（原告之請求）有無理
      由（依據）？
    2.原告主張被告負有移轉登記予第三人李常易有無理由（依
      據）？
    3.被告本身有無可對抗原告而拒絕履行之事由？
  (二)本件有無同時履行抗辯之事由？
    1.關於系爭土地上之「祖厝及附連土地100 坪」之買賣約定
      ：
      (1)此部分買賣是否已具體確定（祖厝及附連土地100坪？
        或另加200坪）？
      (2)買受人有無交付價金？
      (3)如果原告未履行此部分買賣，是否影響原告對被告丙○○之請求權？（如原告未履行此部分買賣的效果，是否
        屬買受人如何主張權利之問題，與丙○○無涉？）
    2.本件有無其他同時履行抗辯之事由？
六、本院得心證之理由：
  (一)原告主張：原告出資552 萬元供被告於臺灣板橋地方法院96
    年度執字第36236 號強制執行事件中優先承買系爭土地後，
    僅係信託登記在被告名下，被告卻於原告依兩造約定請求被
    告移轉登記予第三人李常易時，拒不配合辦理之事實，已據
    其提出土地買賣借貸約定書、合作金庫商業銀行本行支票（
    支票號碼為：AZ0000000 號，面額為552 萬元，受款人為臺
    灣板橋地方法院）、臺灣板橋地方法院民事強制執行案款收
    據、台中向上郵局第780 號存證信函、林口郵局第00777 號
    存證信函、臺灣郵政掛號郵件收件回執等件影本，及土地登
    記第二類謄本附卷為佐，為被告所不爭執，復有本院依職權
    調取上開執行事件卷宗，經核閱無訛，足堪採信。
  (二)按兩造之「土地買賣借貸約定書」約定書第五條明定：「土
    地所有權信託登記於甲方（即被告）名下，乙方（即原告）
    要求返還登記或登記予第三人時，甲方須於半個月之內配合
    辦理完畢，如有藉故不予配合，甲、丙（即訴外人乙○○）
    須共同償付乙方借貸金額之一半做為懲罰性賠償，如因而致
    乙方受到損害或減損收益，悉依所受損害及減損之利益補償
    乙方。」又兩造之「土地買賣契約」貳、第四條明定：「土
    地所有權信託登記於『丙○○先生名下』，乙方（即本件原
    告）要求返還登記或登記予第三人時，『丙○○先生』須於
    半個月之內配合辦理完畢，如有藉故不予配合，甲（即本件
    訴外人乙○○）、丙（即本件被告丙○○）需共同償付乙方
    借貸金額之一半做為懲罰性賠償。如因而致乙方受到損害或
    減損收益，悉依所受損害及減損之利益補償乙方。」本件原
    告於98年8 月5 日以存證信函通知被告將系爭土地過戶登記
    予第三人李常易，既經被告於同年、月13日收受而迄未配合
    辦理，且被告拒絕履行復未能提出何正當權源為據，則原告
    本於上揭約定，請求被告將系爭土地登記辦理移轉登記予第
    三人李常易，自屬有據。
  (三)被告雖以前揭情詞為辯，然查：
    1.原告於得請求被告直接履行義務時，於98年6 月22日持被
      告之印鑑證明、身分證影本及印章，將系爭土地預告登記
      予第三人李常易，並為最高限額抵押權之登記，原告不直
      接請求被告履行，卻迂迴累贅先為預告登記，徒然增加程
      序之複雜，固有不當，又被告另於言詞辯論終結後，以書
      狀補稱已另具狀提出刑事告訴等語，然此等情形，尚不能
      據以否定或解免被告依約所負有移轉系爭土地所有權登記
      之義務。
    2.依原告與訴外人乙○○間於「土地買賣契約」協議內容第
      八條中段另為約定，倘若乙方（即本件原告）違約不出售
      甲方（訴外人乙○○）祖厝坐落之台北縣林口鄉嘉寶村寶
      斗厝坑28號之2 及附連土地共300 坪與訴外人乙○○，此
      部分約定之出賣人（即本件原告）需賠償新臺幣1,000 萬
      元與訴外人乙○○。可信關於系爭土地上之「祖厝及附連
      土地100 坪」之買賣約定，其當事人為甲○○與乙○○，
      本件被告丙○○並非此部分買賣契約之當事人，並為兩造
      所不爭；因之，如果原告未履行此部分買賣，並不影響原
      告對被告丙○○之請求權，亦即如果原告未履行此部分買
      賣，乃是此部分契約之買受人（即本案訴外人）乙○○能
      否或應如何主張權利之問題，顯與本件被告丙○○無涉。
    3.承上，依契約之相對性而言，原告是否違反與訴外人乙○○之土地買賣契約（買回祖厝及附連土地），與被告是否
      應依兩造之約定，配合辦理系爭土地之所有權移轉登記，
      究屬無涉；職是，被告所稱原告違背原告與訴外人乙○○
      間之契約等情，尚非本案所應處理。
七、綜上所述，被告所據以為抗辯者，或屬原告為擔保自身權利
    之累贅行為，或屬原告與訴外人乙○○之爭執，此等情形均
    不足以否定或解免被告之義務，此外，被告並未舉證其有何
    足以解免或否定依契約應履行義務之情事。從而，原告依兩
    造間之買賣契約等約定請求被告將系爭土地辦理移轉登記予
    原告所指定之第三人（原告之長子）李常易，既屬有據，原
    告之訴，為有理由，應予准許。
八、原告陳明願供擔保，聲請宣告假執行，經核於法無不合，爰
    酌定相當之擔保金額併予宣告之。
九、兩造其餘攻擊防禦方法，經審酌後，因與本件判決之基礎無
    涉，並不影響判決之結果，爰不逐一論述，附此敘明。
十、據上論結，本件原告之訴為有理由，依民事訴訟法第78條，
    第390 條第2 項，判決如主文。
中    華    民    國    99    年    1     月    7     日
                  民事第一庭    法  官  黃玉清
以上正本係照原本作成
如對本判決上訴，須於判決送達後廿日內向本院提出上訴狀
中    華    民    國    99    年    1     月    7     日
                                書記官  林美鳳

司法院資訊處製作；財團法人民間司法改革基金會備份。
